臺灣臺北地方法院刑事判決　　　　　　　100年度易字第246號
公　訴　人　臺灣臺北地方法院檢察署檢察官
被　　　告　施純仁
　　　　　　應秀珍
上二人共同
選任辯護人　萬建樺律師
上列被告因傷害等案件，經檢察官聲請以簡易判決處刑（99年度
偵字第18670號、第21755號），本院認不宜逕以簡易判決處刑，
改依通常程序審理，判決如下：
    主  文
施純仁、應秀珍均無罪。
    事實及理由
一、公訴意旨略以：被告施純仁、應秀珍原為夫妻。(一)詎其等為
    同牟私利，竟共同基於取得與原本顯不相當重利之犯意聯絡
    ，於附表所示時、地，趁告訴人周小飛、郁飛桃及被害人葉
    文琴（均為大陸地區人民）需款孔急，而與其等聯繫之機會
    ，分別以每月10分至30分不等之利息，且預扣第1期（10 天
    ）利息後之金額交付之（如借款10萬元，預扣第1期利息1萬
    元後，實際交付僅為9 萬元），同時並由告訴人周小飛、郁
    飛桃及被害人葉文琴簽發同借款金額之本票，且或交付臺灣
    旅行證件以供擔保之方式，而取得與原本顯不相當之重利。
    (二)嗣其等為向周小飛索要利息，而於民國99年6月4 日晚間7
    時許，前往周小飛友人馮連平臺北市○○區○○街201 巷21
    號4 樓住處時，因細故與周小飛另一在場友人刑益春發生爭
    執，施純仁竟心生不滿，而基於傷害人身體之犯意，徒手撞
    擊刑益春左腹部，致刑益春受有左腹擦傷瘀血之傷害。因認
    被告施純仁、應秀珍均涉犯刑法第344 條之重利罪嫌，被告
    施純仁另涉犯刑法第277條第1項之傷害罪嫌等語。
二、按犯罪事實應依證據認定之，無證據不得認定犯罪事實，又
    不能證明被告犯罪者，應諭知無罪之判決，刑事訴訟法第15
    4條、第301條第1 項前段分別定有明文。次按認定犯罪事實
    所憑之證據，雖不以直接證據為限，間接證據亦包括在內，
    然而無論直接證據或間接證據，其為訴訟上之證明，須於通
    常一般之人均不致有所懷疑，而得確信其為真實之程度者，
    始得據為有罪之認定，倘其證明尚未達到此一程度，有合理
    之懷疑存在而無從使事實審法院得有罪之確信時，即應由法
    院為諭知被告無罪之判決，最高法院76年臺上字第4986號判
    例意旨可資參照。再按刑事訴訟法第161條已於91年2 月8日
    修正公布，其第1 項規定：檢察官就被告犯罪事實，應負舉
    證責任，並指出證明之方法。因此，檢察官對於起訴之犯罪
    事實，應負提出證據及說服之實質舉證責任。倘其所提出之
    證據，不足為被告有罪之積極證明，或其指出證明之方法，
    無從說服法院以形成被告有罪之心證，基於無罪推定之原則
    ，自應為被告無罪判決之諭知，最高法院亦著有92年臺上字
    第128號判例意旨可資參照。
三、被告施純仁、應秀珍被訴重利罪部分：
    公訴人認被告施純仁、應秀珍涉犯重利之犯行，無非係以告
    訴人周小飛、郁飛桃之指訴、證人葉文琴之證述及告訴人周
    小飛簽發之本票影本11紙（見99年度偵字第18670 號卷第53
    頁至第56頁）為其主要論據。訊據被告施純仁、應秀珍固坦
    承與告訴人周小飛、郁飛桃及被害人葉文琴間有金錢借貸關
    係，惟均堅詞否認有何重利之犯行，均辯稱：完全沒有收取
    利息，且縱告訴人郁飛桃就自己部分所言屬實，亦不構成重
    利等語。經查：
  (一)附表編號1部分：
  1.證人周小飛於警詢中陳稱：其向被告借款30次左右，最早是
    94年7月開始，以臺灣旅行證當作抵押，借5萬元，利息10分
    ，預扣1個月利息5,000元，所以拿4萬5,000元，本金已於96
    年5月付清，總共利息支付1萬元，往後陸續以臺灣旅行證當
    作抵押，向被告借款5 萬至30萬元，利息每月10至30分，借
    錢時先預扣第1 個月利息5,000元至9萬元，其總共向被告借
    款約200萬元，本金已還170萬元，尚積欠30萬元，利息總共
    支付300 萬元左右等語（見同上偵卷第29頁反面至第30頁）
    ；於偵查中則證稱：其自95年間開始向被告借款，有借有還
    ，利息10分、30分都有，第一次借款3萬元、第2次5 萬元，
    當時收10分利息，每天收300 元利息，最近一次借款是去年
    （即98年5 月）等語（見同上偵卷第67頁至第68頁）；於本
    院審理時則證稱：其向被告借過10幾次，被告將其大陸通行
    證押了5年，98年2月26日向被告借30萬元，98年4 月15日借
    20萬元，98年7月9日借款40萬元等語（見本院卷第60頁反面
    至第62頁）。是證人周小飛就全部借款之次數、第一次借款
    之時間、金額、所質押之證件及最近一次借款之時間等，陳
    述前後不一，其指述顯有相當之瑕疵，故證人周小飛所言是
    否屬實，尚非無疑，要難以其有瑕疵之指述，遽為被告不利
    之認定。至卷附告訴人周小飛簽發之本票影本11紙僅足證明
    被告與告訴人周小飛確有金錢借貸關係，亦不足為被告不利
    之認定。
  2.況按重利罪之成立，係以乘人急迫、輕率或無經驗貸以金錢
    或其他物品，而取得與原本顯不相當之重利為要件，故苟未
    乘人急迫、輕率或無經驗，縱取得與原本顯不相當之重利，
    仍難令負重利罪責（最高法院85年度台上字第4382號判決意
    旨參照）。查證人周小飛於本院審理中證稱：（問：其錢是
    拿去賭博，還是欠賭債，拿去還賭債？）其借錢是拿去賭博
    ，（問：有無跟其他人借過錢？）其有跟巫雪琴（音譯）借
    過1 次，因要還被告利息還不出來，所以去跟巫雪琴借，利
    息8 分，（問：98年7月9日借的40萬元如何還清？）其大陸
    家人10萬元、10萬元寄過來，還有跟朋友借，已經還清等語
    。是依證人周小飛所述，其借錢是為了拿去賭博，並非清償
    賭債，並有向被告以外之他人借款的經驗，其在大陸的家人
    亦有能力寄錢過來協助其清償債務，實難認被告有何乘證人
    周小飛急迫、輕率或無經驗而貸以金錢之情事。
  3.綜上，證人周小飛之指述及其簽發之本票影本11紙，均不足
    為被告不利之認定，且依證人周小飛之證述，難認被告有乘
    證人周小飛急迫、輕率或無經驗而貸以金錢之情事。
  (二)附表編號2部分：
    證人葉文琴於警詢中證稱：其向被告於96年5月、96年6 月5
    日及97年8月26日向被告借過3次錢，都是借10萬元，利息10
    分，都是先預扣1萬元，分別於96年5月、96年6月及97年9月
    各還清本金，利息均各支付1 萬元，其主要是跟被告施純仁
    聯絡等語（見同上偵卷第22頁反面至第23頁）；於偵查中則
    證稱：其向被告應秀珍借過好幾次錢，最起碼有5、6次，10
    萬元拿1萬元利息，有時候會拿8千元，1個月1期，都有先預
    扣等語（見同上偵卷第66頁）；於本院審理中則證稱：其是
    向被告應秀珍借錢，總共借3次，每次借錢1年左右就還完了
    ，第1次借3萬元、第2次借5萬元、第3次借3萬元，3 萬元利
    息扣3千元，5萬元利息扣5 千元等語（見本院卷56頁至第57
    頁），然經本院質以上開警詢之陳述，證人葉文琴始改稱：
    其借款為10萬元，還了7萬元，剩下3萬元，5 萬元部分亦同
    等語（見本院卷第58頁）。是證人葉文琴就其向被告借錢之
    對象、借款之次數、金額及還款情形之證述，前後不一，其
    證述亦顯有相當之瑕疵，故證人葉文琴所述是否屬實，尚非
    無疑，復無其他證據可資佐證，尚難以其有瑕疵之證述，遽
    為被告不利之認定。況證人葉文琴亦證稱：其高中畢業，在
    大陸時是在啤酒廠上班，其如果跟被告應秀珍錢不到錢，就
    不借了，或是跟別人借等語（見本院卷第57頁），是亦難認
    被告有何乘證人葉文琴急迫、輕率或無經驗而貸以金錢之情
    事。
  (三)附表編號3部分：
    證人郁飛桃於警詢中陳稱：其共向被告應秀珍借款2次，第1
    次是97年5月份，借10萬元，先預扣1萬元利息，每月付利息
    1萬元，至98年9月份無力繳納，始未再繳納，本金尚未清償
    ，共繳納利息17萬元，第2 次是約98年7、8月左右，借10萬
    元，先預扣1萬元利息，以日日會方式還款，前20天每天付3
    千元，後10天每天付4千元，本金還7萬元後，因無力清償，
    所餘3萬元由其老公以每天500元代為清償，至98年11月還清
    等語（見同上偵卷第26頁至第27頁）；於偵查中則證稱：其
    共向被告施純仁借款2次，1次是10萬元，1次是6萬元，都是
    98年間借的，10萬元是其自己還清，6 萬元是其老公幫其還
    的，被告應秀珍沒有處理過債務等語（見同上偵卷第69頁）
    ；於本院審理中則證稱：其跟被告施純仁認識時借了10萬元
    ，後來又借過6萬、5萬，因其愛賭，所以又陸陸續續借很多
    次，第一次借款是跟被告應秀珍借的等語（見本院卷第99頁
    反面及第100 頁），然經本院質以上開警詢及偵查中之陳述
    ，證人郁飛桃始改稱：其在偵查中講的不實在，是被告應秀
    珍要其這樣講，在警局中講的才是實在等語（見本院卷第10
    0頁至第101頁），嗣又改稱：其於審理時講的是真話，在警
    局中講2次是因為不好意思等語（見本院卷第102頁反面）。
    是證人郁飛桃就其向被告借錢之對象、借款之次數、金額及
    還款情形之陳述反覆，前後不一，其證述顯有相當之瑕疵，
    故證人郁飛桃所述是否屬實，尚非無疑，復無其他證據可資
    佐證，尚難以其有瑕疵之證述，遽為被告不利之認定。況證
    人郁飛桃亦證稱：其在警詢中所稱剛從大陸來台，因大陸家
    裡急需用錢，一時急迫才跟被告應秀珍借錢，並非實在，其
    愛賭博，所以借了又還，還了又借，其有跟2、3個人借過錢
    ，其外婆之借款是8 分利，家裡寄過來的錢不用利息等語（
    見本院卷第102頁至第103頁）。是依證人郁飛桃所述，其借
    錢是為了拿去賭博，且有向被告以外之他人借款的經驗，其
    在大陸的家人亦有能力寄錢過來協助其清償債務，實難認被
    告有何乘證人郁飛桃急迫、輕率或無經驗而貸以金錢之情事
    。
四、被告施純仁、應秀珍被訴傷害罪部分：
    公訴人認被告施純仁涉犯傷害之犯行，無非係以證人即告訴
    人邢益春之指述及臺北市立聯合醫院和平院區診字第809866
    號診斷證明書（見臺灣臺北地方法院檢察署99年度偵字第21
    755號卷第8頁）為其主要論據。訊據被告施純仁固坦承有於
    上開時、地與告訴人邢益春發生爭執，惟堅詞否認有何傷害
    之犯行，辯稱：是其遭告訴人邢益春禁止離開該處，其並未
    碰觸告訴人邢益春身上的部位，告訴人邢益春所受的傷是自
    己在往派出所路上邊走邊抓所造成等語。經查：
  (一)證人邢益春雖於警詢及偵查中陳稱：其當時站在門口旁打電
    話，被告施純仁要離開，即用右手肘撞擊其左腹部云云（見
    同上偵字第21755 號卷第81頁），然於本院審理時，證人邢
    益春示範當天遭被告施純仁毆打之情形為「被告施純仁面對
    告訴人邢益春，欲從告訴人邢益春左方通過，以左手肘向側
    邊（非向前）撞擊告訴人邢益春左側左肋骨下緣，然後告訴
    人邢益春以手碰施純仁一下，施純仁就回來沒有出去」，證
    人邢益春並回答辯護人之詰問，確定上開所載為當天發生之
    情形，然經辯護人質以所示範之動作與警詢中之陳述不符，
    證人邢益春始重新示範該情形為「被告施純仁面對告訴人邢
    益春，欲從告訴人邢益春左方通過，告訴人邢益春以右手撥
    被告施純仁的左手，被告施純仁就轉身以右手肘向後撞擊告
    訴人邢益春旁邊的肋骨下緣」（見本院卷第71頁），是證人
    邢益春就被告施純仁當時所行進時之動線及使用之手，兩次
    示範之情形均明顯不同，則其上開所述是否屬實，已非無疑
    。縱其第二次示範與警詢所陳相符，然一般人倘欲往前離開
    現場而因左手遭人撥弄，應是直接以右手往前攻擊，當不至
    於轉身以手肘撞擊對方，否則不啻減少脫離現場之機會，證
    人邢益春所述，有違常情。
  (二)縱認被告施純仁確有以手肘撞擊告訴人邢益春之左腹部，然
    上開診斷證明書係記載告訴人邢益春左腹擦傷瘀血，而所謂
    擦傷係指人體皮膚經器械或地板動作造成之摩擦後，導致皮
    膚表層損傷，而表皮剝落、小出血點或組織液滲出之情形，
    尚非腹部遭手肘撞擊可致，是上開診斷證明書之記載與證人
    邢益春之證述，顯有扞格，則被告施純仁辯稱：告訴人邢益
    春所受的傷是自己在往派出所路上邊走邊抓所造成，尚非無
    據。
  (三)綜上，證人邢益春之證述有違常情，且依其所述，亦不足造
    成上開診斷證明書所載之傷害，洵難據證人邢益春之證述及
    該診斷證明書而為被告施純仁不利之認定。至證人馮連平雖
    亦證稱其當天有見到被告施純仁用手肘撞告訴人邢益春之腰
    部云云（見本院卷第68頁），然公訴人並未以之作為被告施
    純仁傷害罪嫌之證據，況證人馮連平當庭示範當天告訴人邢
    益春遭被告施純仁毆打之情形為「被告施純仁站在告訴人邢
    益春的右側，面對告訴人邢益春，以右手肘往側面（非往前
    面）撞擊告訴人邢益春右腰部一下」（見本院卷第68頁反面
    ），核與證人邢益春上開證述及上開診斷證明書所載均不相
    符，亦不足為被告施純仁不利之認定，附此敘明。
五、綜上所述，本件依公訴人所提證據，尚不足認定被告施純仁
    、應秀珍有何重利之犯行，及被告施純仁有何傷害告訴人邢
    益春之犯行，本院認尚未達於通常一般之人均不致有所懷疑
    之有罪確信心證，基於無罪推定之原則，自不能為被告有罪
    之認定，此外，復查無其他積極證據足資證明被告確有公訴
    人所指之犯行，揆諸首開說明，本件犯罪尚屬不能證明，應
    為被告無罪之諭知，以昭審慎。
據上論斷，應依刑事訴訟法第452條、第301條第1 項，判決如主
文。
本案經檢察官張成業到庭執行職務
中    華    民    國   100    年    4     月    18    日
                       刑事第十四庭  法  官  賴武志
以上正本證明與原本無異。
如不服本判決應於收受送達後10日內向本院提出上訴書狀，並應
敘述具體理由；其未敘述上訴理由者，應於上訴期間屆滿後20日
內向本院補提理由書（均須按他造當事人之人數附繕）「切勿逕
送上級法院」。
                                     書記官  劉麗英
中    華    民    國   100    年    4     月    18    日
附表：
┌──┬────┬─────────┬────┬────┐
│編號│被害人  │借款時、地及金額  │借款利息│擔保物品│
├──┼────┼─────────┼────┼────┤
│  1 │周小飛  │自95年間起至98年5 │每月利息│簽發同借│
│    │        │月間止，在臺北市萬│10分至30│款金額之│
│    │        │華區○○路與長沙街│分不等  │本票及交│
│    │        │口某處，陸續借款3 │        │付臺灣旅│
│    │        │萬元至10萬元不等之│        │行證件  │
│    │        │金額。            │        │        │
├──┼────┼─────────┼────┼────┤
│  2 │葉文琴  │先後於96年5月間某 │每月利息│同上    │
│    │        │日、96年6月5日及97│10分    │        │
│    │        │年8月26日，在上址 │        │        │
│    │        │處，借款10萬元。  │        │        │
├──┼────┼─────────┼────┼────┤
│  3 │郁飛桃  │於98年間，在上址處│同上    │簽發同借│
│    │        │，先後借款10萬元及│        │款金額之│
│    │        │6萬元。           │        │本票    │
└──┴────┴─────────┴────┴────┘